【裁判字號】    99,上訴,1544
【裁判日期】    991027
【裁判案由】    偽造有價證券等
【裁判全文】
臺灣高等法院高雄分院刑事判決        99年度上訴字第1544號
    上  訴  人  臺灣高雄地方法院檢察署檢察官
    被      告  丙○○
上列上訴人因被告偽造有價證券等案件，不服臺灣高雄地方法院
99年度訴緝字第28號中華民國99年7 月28日第一審判決（起訴案
號：臺灣高雄地方法院檢察署84年度偵字第10125 號、第9867號
），提起上訴，本院判決如下：
    主  文
上訴駁回。
    理  由
一、公訴意旨略以：被告丙○○於民國82年8 月間，在高雄縣大
    寮鄉向甲○○、謝仁智、林桂香、吳明樹等人佯稱自己信用
    良好，邀集渠等參加自己所招募之民間互助會，會金每月新
    臺幣（下同）2 萬元，會期自82年8 月10日起至84年10月25
    日止，甲○○等人不疑有他而參加該互助會，其中甲○○、
    謝仁智均參加1 會、林桂香參加2 會、吳明樹參加4 會，渠
    等每月均按期繳交會金，總計甲○○繳交46萬元、謝仁智繳
    交46萬元、林桂香繳交92萬元、吳明樹繳交184 萬元。詎被
    告於互助會進行時即83年12月間，竟冒用會員丁○○名義標
    得該期互助會，且意圖供行使之用，基於偽造有價證券之犯
    意，在未經丁○○同意或授權之情形下，擅自以丁○○名義
    ，簽發到期日為83年12月10日，面額為2 萬元之本票1 紙，
    並將之交付與甲○○收執，因認被告丙○○涉犯刑法第201
    條第1 項之偽造有價證券罪嫌云云。
二、按被告未經審判證明有罪確定前，推定其為無罪；犯罪事實
    ，應依證據認定之，無證據不得認定犯罪事實。又不能證明
    被告犯罪者，應諭知無罪之判決，刑事訴訟法第154 條、第
    301 條第1 項分別定有明文。次按認定犯罪事實所憑之證據
    ，雖不以直接證據為限，間接證據亦包括在內，然而無論直
    接證據或間接證據，其為訴訟上之證明，須於通常一般人均
    不致有所懷疑，而得確信其為真實之程度者，始得據為有罪
    之認定，倘其證明尚未達到此一程度，而有合理之懷疑存在
    時，即難遽採為不利被告之認定，最高法院著有76年臺上字
    第4986號判例可資參照。又依刑事訴訟法第161 條第1 項規
    定，檢察官就被告犯罪事實，應負舉證責任，並指出證明之
    方法。因此，檢察官對於起訴之犯罪事實，應負提出證據及
    說服之實質舉證責任。倘其所提出之證據，不足為被告有罪
    之積極證明，或其指出證明之方法，無從說服法院以形成被
    告有罪之心證，基於無罪推定之原則，自應為被告無罪判決
    之諭知，最高法院亦著有92年臺上字第128 號判例可參。
三、程序方面：
  (一)按被告以外之人於審判外之言詞或書面陳述，除法律有規定
    者外，不得作為證據，刑事訴訟法第159 條第1 項定有明文
    。又被告以外之人於審判外之陳述，雖不符前4 條之規定，
    而經當事人於審判程序同意作為證據，法院審酌該言詞陳述
    或書面陳述作成時之情況，認為適當者，亦得為證據。當事
    人、代理人或辯護人於法院調查證據時，知有第159 條第1
    項不得為證據之情形，而未於言詞辯論終結前聲明異議者，
    視為有前項之同意，刑事訴訟法第159 條之5 亦定有明文。
    本件證人謝仁智、潘陳美瑟於調查局人員詢問中之陳述，為
    被告以外之人於審判外之言詞陳述，而檢察官、被告及其辯
    護人就上開言詞陳述，未於本院審理過程中聲明異議，本院
    並審酌前開言詞陳述作成時之情況正常，所取得過程並無瑕
    疵，且與本案相關之待證事實具有關連性，認適當作為證據
    ，依前開刑事訴訟法第159 條之5 之規定，認上開陳述均應
    具有證據能力。
  (二)次按被告以外之人於偵查中向檢察官所為之陳述，除顯有不
    可信之情況者外，得為證據，刑事訴訟法第159 條之1 第2
    項定有明文。本件證人謝仁智、林桂香、吳明樹、丁○○於
    檢察官偵查中所為之證述內容，業經渠等具結擔保該等證詞
    之真實性，且綜合本案全部卷證，並無發現顯不可信之情事
    ，復與本案相關之待證事實具有關連性，依前揭刑事訴訟法
    第159 條之1 第2 項規定，自應具有證據能力。
  (三)卷附互助會會單、以證人丁○○名義簽發之本票、以被告及
    黃文典名義簽發之本票，均係本案及另案發生過程中所產生
    之資料，係屬物證而非供述證據，是上開證據均不適用傳聞
    法則，且該等證據與被告本件犯行均有相當之關聯性，又非
    不法取得，自應具有證據能力。
四、公訴人認被告丙○○涉犯前開偽造有價證券罪嫌，無非係以
    證人丁○○、潘陳美瑟之陳述及互助會會單、以證人丁○○
    名義簽發之本票等在卷為其論據。
五、訊據被告丙○○固不否認其有自任會首，邀集他人參加前開
    於82年8 月10日起會之互助會，並曾於83年12月10日，以證
    人丁○○標取該互助會該期會金為由，交付以證人丁○○名
    義簽發，票面金額為2 萬元之本票，與該互助會之活會會員
    等情不諱，然堅決否認有何偽造有價證券犯行，辯稱：案發
    當時，伊同居人黃文典在丁○○那邊工作，而於83年12月10
    日該次會期時，黃文典說丁○○要標該期的會，伊因而讓丁○○標下該期的會款，嗣黃文典並拿以丁○○名義簽發的本
    票給伊，伊因而將該等本票拿給每個活會會員。伊並未偷標
    丁○○的會，也沒有偽造丁○○的本票，這是黃文典自己所
    為，跟伊沒有關係等語。
六、經查：
  (一)被告於82年8 月10日前某日，自任會首，邀集他人參加互助
    會，會期自82年8 月10日開始，共計36會，每期會金2 萬元
    ，採內標制，而告訴人甲○○、證人謝仁智、林桂香、吳明
    樹、丁○○均出名參加該互助會，嗣該互助會進行至84年3
    月間，被告即無故止會，並搬離原住處等事實，業據證人謝
    仁智於調查局人員詢問中（見調查局卷第6 頁至第8 頁）、
    檢察官偵訊中（見偵查卷(二)第21頁）、證人林桂香（見偵查
    卷(二)第21頁）、證人吳明樹於偵訊中（見偵查卷(二)第21頁）
    證述明確，並有該互助會之會單在卷可稽（見偵查卷(二)第4
    頁），復為被告所不否認，堪以認定。
  (二)又上開互助會進行過程中，於83年12月10日之會期時，被告
    向該互助會會員表示係證人丁○○標取該期會款，並交付以
    證人丁○○名義簽發、票面金額為2 萬元之本票，與該互助
    會中尚為活會之會員，然實際上證人丁○○並未競標該期互
    助會，且未簽發前揭本票與被告等事實，業據證人丁○○於
    偵訊中（見偵查卷(二)第45頁）、證人即丁○○之配偶潘陳美
    瑟（見調查局卷第12頁至第14頁）、證人謝仁智（見調查局
    卷第6 頁至第8 頁）於調查局人員詢問中證述明確，且有以
    證人丁○○名義簽發、票面金額為2 萬元、發票日為83年12
    月10日之本票1 紙在卷可稽（見偵查卷(二)第27頁），並同為
    被告所不否認，亦足認定。
  (三)至證人丁○○前揭遭偽造之本票，究竟係由何人所偽造乙節
    ，此除據被告執詞辯述如上外，被告之辯護人並為被告辯護
    稱：被告並不識字，不可能偽造丁○○的本票等語。經核辯
    護人上開辯護意旨，要與被告於接受原審及本院訊問、進行
    準備程序後，需在相關筆錄上簽名時，均無法簽署自己姓名
    ，而係以按捺指印代之乙情相符（見原審卷(三)第16頁、第41
    頁、本院卷第26頁）；且證人即被告女兒趙思恩於原審99年
    6 月23日審理中亦結證稱：被告並不識字，前開以丁○○名
    義簽發之本票上的字跡，好像是黃文典的字等語（見原審卷
    (三)第88頁）。再佐以告訴人乙○○於另案對被告提起自訴時
    ，所提出作為證據之以黃文典及被告名義簽發之本票（見原
    審卷(二)第5 頁至第15頁），以及互助會單上所載「丁○○」
    三字，其上字跡與證人丁○○遭偽造本票上之字跡相較，不
    論於運筆方式、形態、走勢，均甚為一致，則前揭以證人丁○○名義簽發之本票，係由黃文典所偽造，被告並無親自偽
    造證人丁○○前開本票之事實，亦堪認定。
  (四)關於證人丁○○遭偽造前開本票乙事，是否係當時與黃文典
    有同居關係之被告，與黃文典共同基於犯意聯絡而為乙節。
    依證人丁○○於原審99年6 月23日審理中結證稱：伊有參加
    前開以被告為會首的互助會，會參加該互助會，是因為黃文
    典當時在伊那邊上班，邀伊太太潘陳美瑟參加該互助會，潘
    陳美瑟就以伊的名義參加，而實際上參加該互助會的事，都
    是潘陳美瑟在處理，會錢也是潘陳美瑟在負責，而潘陳美瑟
    應該都是把會錢交給黃文典等語（見原審卷(三)第92頁至第95
    頁），及證人潘陳美瑟於原審99年6 月23日審理中結證稱：
    案發當時，黃文典在伊先生那邊工作，並邀約伊參加以其同
    居人即被告為會首的前開互助會，伊遂以伊先生丁○○的名
    義參加該互助會。而於該互助會進行過程中，會錢是伊負責
    繳納，伊都將會錢交給黃文典，並沒有因為參加互助會的事
    而與被告有所接觸，只知道被告當時好像在開麵攤。之後因
    為被告跑掉了，且有人拿丁○○簽發的本票來要錢，伊才知
    道以丁○○名義參加的會被標走了，而當時黃文典並沒有提
    到是誰偷標會，只說伊被標走的會錢其會負責，可以從他薪
    水裡面扣，伊也因而扣了黃文典幾個月的薪水，之後黃文典
    因為生病，才沒有繼續上班等語（見原審卷(三)第123 頁至第
    125 頁）。由證人丁○○、潘陳美瑟前開證詞可知，證人潘
    陳美瑟以證人丁○○名義參加前開互助會，係因黃文典邀約
    潘陳美瑟所致，且日後有關該互助會之進行，潘陳美瑟均係
    與黃文典接洽，何況被告並不識字，亦無從知悉會單上記載
    有關丁○○之聯絡電話，縱使知道丁○○之電話，但丁○○
    係黃文典之老闆之身份，依常情，被告豈有再以電話向丁○○確認是否要標會之理？則依此等情狀觀之，黃文典若有不
    法意圖，自可利用被告與證人丁○○、潘陳美瑟未因前開互
    助會而有所接觸之機會，同時欺瞞雙方而冒用證人丁○○名
    義標取該互助會會款，進而偽造證人丁○○名義之本票給被
    告，再由被告交付與相關之活會會員。準此，被告所執前開
    辯詞，已難遽認係屬無據。至證人謝仁智、潘陳美瑟於調查
    局人員詢問時，雖均陳稱被告有冒用證人丁○○之名義得標
    ，並偽造證人丁○○前揭本票等語（見調查局卷第6 頁至第
    8 頁、第12頁至第14頁），然觀諸渠等當時所述內容，渠2
    人所述上情，並非渠等親自所見所聞之經歷，而係以被告係
    前揭互助會之會首乙節，據以推論所得之結果，是尚無從以
    之採為不利於被告之認定。
  (五)本件案發當時，被告與黃文典係同居關係，且依被告於原審
    審理中所述，其當時亦因遭倒會及須繳納房屋貸款，而有甚
    大之現金需求（見原審卷(三)第131 頁），衡情，被告固有相
    當之機會、動機，與黃文典共同為前揭偽造有價證券犯行。
    然就一般社會情狀觀之，關係親密如夫妻、父母子女、兄弟
    姊妹者，因金錢利益之糾葛，以致勾心鬥角、互相殘害者，
    並非未曾聽聞，因此，能否以被告前揭情狀，即足排除黃文
    典係因其個人另有現金需求，以致單獨起意而為上開偽造有
    價證券犯行之可能性？實非全然無疑，是自難遽為不利於被
    告之認定。況且，依證人潘陳美瑟前揭證詞及被告於原審審
    理中之供述（見原審卷(三)第15頁、第38頁、第131 頁），被
    告於84年3 月間，就其擔任會首之上開互助會無故止會後，
    即搬離高雄前往嘉義居住，而黃文典則係獨自繼續留在高雄
    ，足見被告與黃文典於案發當時之關係，顯然已有相當疏離
    之情形，否則渠2 人應係繼續一同居住，方符常理。準此，
    益徵黃文典確有自行起意為前開偽造有價證券犯行之可能，
    而在無從排除此一合理懷疑之情形下，自難遽謂被告有前揭
    被訴之偽造有價證券犯行。
  (六)綜上，足見被告上開所辯，尚可採信。檢察官認被告涉嫌前
    揭偽造有價證券犯行所憑之證據，尚未達於通常一般之人均
    不致有所懷疑，而得確信其為真實之程度，依刑事訴訟制度
    「倘有懷疑，即從被告之利益為解釋」、「被告應被推定為
    無罪」之原則，即難據以為被告不利之認定。此外，本院復
    查無其他積極證據足資認定被告確有被訴之偽造有價證券犯
    行，自屬不能證明被告犯罪，揆之上開法條規定及判例意旨
    ，應就此部分為被告無罪之諭知。至被告及其原審辯護人於
    原審時聲請傳訊證人黃文典，欲證明被告所辯上情屬實，另
    聲請傳訊證人葉天來，欲證明被告於前開互助會止會時，有
    將其房屋委請證人葉天來代為處理，用以賠償相關互助會會
    員部分云云。然查黃文典業已死亡之事實，有其戶政資料查
    詢結果在卷足按（見原審卷(三)第45頁），是此項證據顯屬不
    能調查；另被告是否有委請他人處理其前開互助會之債務問
    題，要與其是否成立上開偽造有價證券犯行，並無重要關係
    ，尚無予以調查之必要，併予敘明。
七、原判決就被告丙○○被訴偽造有價證券罪部分，以不能證明
    被告有犯該罪，而諭知被告無罪之判決，經核並無不合。檢
    察官上訴意旨，認原審以被告不識字及認定遭偽造以「丁○○」名義簽發到期日為「83年12月10日」、面額為新台幣5
    萬元之本票，有可能為被告當時同居人黃文典所偽造簽發，
    而採信被告所辯：案發當時，伊同居人黃文典在丁○○那邊
    工作，而於民國83年12月10日該次會期時，黃文典說丁○○
    要標該期的會，伊因而讓丁○○標下該期的會金，嗣黃文典
    並拿以丁○○名義簽發的本票給伊，伊因而將該等本票拿給
    每個活會會員。伊並未偷標丁○○的會，也沒有偽造丁○○
    的本票，這是黃文典自己所為，跟伊沒有關係云云。然被告
    於審判中自承：伊當時自己開出去的本票是黃文典幫伊寫的
    ，伊女兒趙思恩的本票有時也是黃文典寫的，如果趙思恩有
    回來，就由其自己寫等語，被告因不識字，故在處理互助會
    過程中，若有文字書寫需求時，大抵委由黃文典協助，足見
    被告對於黃文典之字跡，應知悉甚詳，此觀自證人即被告女
    兒趙思恩於原審證稱：本案以丁○○名義簽發之本票上的字
    跡，好像是黃文典的字等語甚明，趙思恩偶而協助被告處理
    互助會文書事項，即得以辨識黃文典字跡，被告豈有不識黃
    文典字跡之理，是本案系爭本票縱如原審所推論係由黃文典
    所簽發，依被告對黃文典字跡之熟悉程度，豈有不知該本票
    係黃文典所簽發之理。且本案案發之時，丁○○係黃文典之
    雇主，因此一關係，丁○○之配偶潘陳美瑟經黃文典之邀約
    ，始同意以丁○○之名義參加被告所招募之互助會，業據證
    人丁○○、潘陳美瑟於原審證稱屬實，丁○○同意參加互助
    會，實非因被告社交關係所致，被告對此知悉甚詳，且互助
    會會單上亦載有丁○○之聯絡電話，縱丁○○活會會款等互
    助會之通常事務均由黃文典代為轉交、處理，然在陌生會員
    欲參與投標及標金數額多寡等重要事項，被告並非毫無管道
    可求得丁○○之真意，卻毫無求證作為，縱因信任其同居人
    黃文典而未為求證，而以「丁○○」名義投標並得標，至遲
    在黃文典轉交「丁○○」本票時，依本票上之字跡，即已知
    悉該本票實由黃文典所偽造，並非丁○○所簽發，卻仍未向
    丁○○查詢真偽，顯然有虧會首之責。故本案實情不無因被
    告當時急需資金周轉，遂與黃文典共謀以丁○○名義冒標，
    並推由黃文典偽簽本票，以遮掩其冒標犯行，原審未慮及被
    告識得黃文典字跡之事實，要欠妥當等為由，指摘原判決該
    部分不當云云。然查：(一)黃文典與被告分居後業已死亡之事
    實，有戶政資料查詢結果在原審卷(三)第45頁足按，故究竟該
    冒標會款嗣後由何人收取挪用，實無從查證，僅能從客觀事
    實加以論斷。然因被告並不識字，且黃文典與被告於案發當
    時同居，有關互助會之事項大都由黃文典負責處理，丁○○
    一會亦由黃文典出面邀約其老闆娘潘陳美瑟參加，會款均由
    潘陳美瑟交付黃文典收受，從未與被告接觸過，且事後潘陳
    美瑟因有會員持丁○○名義之本票向其請求支付會款，其告
    知黃文典，黃文典亦表示願意從薪資中扣除償還該債務等情
    ，亦據證人丁○○、潘陳美瑟分別證述明確，詳前所述，可
    見該冒標、偽造丁○○名義本票一事，應屬黃文典個人之事
    ，與被告無關，否則，黃文典為何願意被潘陳美瑟扣抵薪資
    作為賠償？(二)被告既不識字，自無從知悉會單上記載有關丁○○之聯絡電話，縱使被告知道丁○○之電話，但丁○○係
    黃文典之老闆之身份，依常情，參加互助會當然有標會之權
    利，而不論其標會之目的為何，黃文典既告知被告丁○○要
    標會，被告豈有再以電話向丁○○求證果真要標會之理？則
    依此等情狀觀之，黃文典個人若有不法意圖，自可利用被告
    與證人丁○○、潘陳美瑟未因前開互助會而有所接洽之機會
    ，同時欺瞞雙方而冒用證人丁○○名義標取該互助會會款，
    進而偽造證人丁○○名義之本票與被告，再由被告交付與相
    關之活會會員收取會款交給黃文典轉交丁○○之妻潘陳美瑟
    ，故冒標丁○○會款及偽造簽發丁○○名義之本票之事，被
    告應係被黃文典所矇騙，亦可認定。(三)被告因不認識字，如
    有需要書寫文字時，則請黃文典代為書寫，但寫完後，黃文
    典並未將內容唸給被告聽，更沒有交給被告看，因此被告對
    於黃文典的字跡並不熟悉，何況對於字跡運筆如何，係對識
    字之人而言，如不識字，在他們看來，並無何差別，故黃文
    典拿丁○○名義簽發之本票給被告，而由被告轉交給各活會
    會員，被告因不知道丁○○名義之支票係由黃文典所偽造，
    又如何要求被告應至遲在黃文典轉交「丁○○」本票時，依
    本票上之字跡，即已知悉該本票實由黃文典所偽造，並非丁○○所簽發，卻仍未向丁○○查詢真偽，顯然有虧會首之責
    ？何況本件並無積極證據足證被告當時因急需資金周轉，遂
    與黃文典共謀以丁○○名義冒標，並推由黃文典偽簽本票，
    以遮掩其冒標犯行。是檢察官上訴，並無理由，應予駁回。
八、原判決就被告被訴詐欺取財免訴部分，因未據上訴而告確定
    ，併此敘明。
九、依本案之卷證資料所示，被告自任會首之前揭互助會進行過
    程中，原本參加該互助會之證人方貞九（原名方麗玲，以「
    方曉珍」名義參加該互助會），於得被告同意而退出該互助
    會後，以其名義參加之會份，仍於83年2 月間得標，被告並
    於證人方貞九不知情之狀況下，交付以「方曉珍」名義簽發
    之本票與該互助會之活會會員，足認被告涉犯偽造「方曉珍
    」本票之偽造有價證券罪嫌（檢察官就此僅有檢送相關證據
    資料供原審法院參酌，並未移送併辦），此部分應由檢察官
    另行處理，又此敘明。
據上論斷，應依刑事訴訟法第368條，判決如主文。
本案經檢察官劉宗慶到庭執行職務。
中    華    民    國    99    年    10    月    27    日
                  刑事第二庭    審判長法  官  林正雄
                                      法  官  邱明弘
                                      法  官  黃壽燕
以上正本證明與原本無異。
被告不得上訴。
檢察官如不服本判決應於收受本判決後10日內向本院提出上訴書
狀，其未敘述上訴理由者，並得於提起上訴後10日內向本院補提
理由書狀（均須按他造當事人之人數附繕本）「切勿逕送上級法
院」。
中    華    民    國    99    年    10    月    27    日
                                      書記官  戴志穎

司法院資訊處製作；財團法人民間司法改革基金會備份。
